台灣彰化地方法院民事判決　九十三年度簡上字第八三號
　　上　訴　人　甲○○
　　訴訟代理人　乙○○
　　被上訴人　　張林月嬌
右當事人間請求給付會款事件，上訴人對於中華民國九十三年七月十四日本院彰化簡
易庭第一審判決（九十三年度彰簡字第九一號)提起上訴，本院判決如左：
    主      文
上訴駁回。
第二審訴訟費用由上訴人負擔。
    事實及理由
一、本件被上訴人起訴及上訴審主張：其參加以上訴人為會首之互助會二會，會員連
    同會首共計四十一人，會期自民國八十六年七月一日起至八十九年十一月一日止
    ，每會新台幣（下同）二萬元，被上訴人依約繳納會款，未料上訴人至八十八年
    七月一日即第二十五會起竟宣告倒會，至該時止上訴人應給付被上訴人會款九十
    六萬元，上訴人已陸續清償八萬五千元，尚積欠八十七萬五千元。其於八十八年
    二月間未曾同意將一會借予林春桂（即上訴人之岳母、被上訴人之姐）投標，上
    訴人於八十八年二月開標前後均未以電話向其求證或告知由其得標一事，僅告其
    各月得標金額，其於八十八年六月十六日南下與林春桂會算之前其他欠款時，林
    春桂才告知系爭合會之一會已由她於八十八年二月份標走，會算結果林春桂積欠
    其二百三十六萬元，僅開立二張本票（金額二百零七萬五千七百元及五十四萬元
    ）交給伊，其並未與林春桂就系爭會款借標部分予以會算，亦未向林春桂取得八
    十二萬元之本票，林春桂自八十七年七月起至八十八年六月止每月以郵局固定利
    率百分之六˙五五計付利息予伊，本金以二百三十六萬元計算，利息則自每月被
    上訴人應匯予上訴人之系爭合會會款中扣除，後因郵局利息調降，其自行降低利
    率，嗣後於九十年十二月三十日其將上開二張本票與林春桂更換三張本票，金額
    各為二百零七萬五千七百元、五十四萬元及七十七萬元，其並於九十二年八月二
    十九日向本院聲請本票強制執行經裁定核准在案（其中七十七萬元本票僅聲請七
    萬元，並以此金額參與執行分配）。上訴人於八十八年六月召開協調會前並未通
    知被上訴人參加，其係嗣後收到協調會議記錄始知道有召開協調會，爰本於合會
    之法律關係，求為命上訴人給付會款八十七萬五千元及法定利息之判決。原審為
    被上訴人勝訴判決，並依職權為假執行之宣告，被上訴人於本院為駁回上訴之聲
    明。
二、上訴人則以：查被上訴人與訴外人許林春桂係親姊妹之關係，平日即有金錢往來
    ，八十八年二月被上訴人同意由林春桂標取其參加上訴人為會首之系爭互助會中
    之一會，雙方約定被上訴人至會期期滿前按期繳納活會之會款，標息由林春桂付
    與上訴人，並於會期期滿後償還被上訴人八十二萬元，遂有許林春桂開立八十二
    萬元之本票交付被上訴人收執以為清償上開會款借貸之情事，上揭事實是否確實
    存在，乃攸關被上訴人起訴請求能否成立之前提，實有加以詳查之必要。況上訴
    人於八十六年七月起會，因故於八十八年六月停會，並召開互助會停止協調會，
    依協議結果上訴人自八十八年七月起即按月還款至會期結束，期間上訴人每月收
    回死會會款及上訴人每月補貼二萬五千元後，分發給十七位活會，依協調約定，
    會期結束後，上訴人僅需再給予被上訴人利息五萬五千元，加上被上訴人與林春
    桂間之就本件合會借標所生之借款八十二萬元，合計八十七萬五千元，與被上訴
    人訴求之金額相同，可知被上訴人請求之八十七萬五千元中只有五萬五千元為上
    訴人依約定應支付被上訴人之利息，其餘八十二萬元為被上訴人與證人許林春桂
    姊妹間之私人借貸關係，與本件會款無涉等語資為抗辯，而聲明廢棄原判決，駁
    回被上訴人在原審之訴。
三、按當事人主張有利於己之事實者，就其事實有舉證之責任，民事訴訟法第二百七
    十七條前段定有明文。經查，本件被上訴人主張其參加以上訴人為會首之互助會
    二會，會員連同會首共計四十一人，會期自八十六年七月一日起至八十九年十一
    月一日止，每月每會二萬元，嗣上訴人於八十八年七月一日即第二十五會起竟宣
    告倒會（已開標二十四會），爾後上訴人已陸續清償八萬五千元等情，業據其提
    出互助會簿為證，復為上訴人所不爭執，被上訴人此部份主張堪信為真。又被上
    訴人主張其所參加之上開系爭互助會，二會均為活會，上訴人於合會停標後應支
    付其會款九十六萬元（20000×24×2＝960000），扣除上訴人已清償之八萬五千
    元，尚積欠被上訴人八十五萬五千元之會款等語，惟上訴人則辯稱：被上訴人於
    八十八年二月已將其中一會借予訴外人林春桂（即上訴人之岳母、被上訴人之姐
    ）以四千元標得，會款共計七十一萬五千元上訴人均交付予林春桂，故被上訴人
    為一活會、一死會，會務實際上均由其妻乙○○（即林春桂之女）處理云云，是
    依上訴人所述被上訴人於八十八年二月合會開標時並未到場，而係由林春桂到場
    表示代被上訴人投標，並以四千元得標，嗣上訴人將該月份合會金七十一萬六千
    元交付予林春桂，故首須審認者為被上訴人是否有委託林春桂於八十八年二月一
    日代其到場投標。經查，上訴人之訴訟代理人即其妻乙○○固到庭陳稱：八十八
    年二月份開標前母親林春桂告稱要替其妹（即被告上訴人）投標，伊立即以電話
    向被上訴人求證，當時在現場之會員均有聽到，但現場之會員並不知道係由林春
    桂借標一事云云，惟除證人林春桂到庭證稱被上訴人有同意其借標外，上訴人並
    未提出任何物證如委託書或其他人證等，足以證明被上訴人曾於八十八年二月一
    日表示欲投標並委託林春桂代理投標及上訴人確實有於該日投標前向被上訴人求
    證之事實，又證人林春桂如係未經被上訴人之委託而擅自投標並取走合會金，林
    春桂將涉有詐欺或偽造文書之嫌，故其證詞為脫免罪責恐有偏頗上訴人之虞，自
    難採信，是上訴人主張被上訴人於八十八年二月份由林春桂代其投標一節，尚無
    足採。
四、另查，上訴人主張八十八年二月份開標後由被上訴人以四千元得標，其即於當天
    晚上以電話通知被上訴人她已得標，嗣後八十八年六月十六日被上訴人南下與林
    春桂會算帳款時，曾就此次及以前林春桂因其他互助會向被上訴人借標所欠之款
    項予以共同彙算，共計三百五十萬元，林春桂並開立三張本票交予被上訴人，金
    額分別為二百零七萬五千七百元、五十四萬元及八十二萬元，其中八十二萬元即
    在償還系爭合會林春桂向被上訴人借標之款項，後來被上訴人於九十年間持其中
    二百零七萬五千七百元、五十四萬元二紙本票向林春桂換取三張本票（金額各為
    二百零七萬五千七百元、五十四萬元及七十七萬元）云云，然被上訴人除否認曾
    接獲上訴人告知八十八年二月份由其得標一事，並稱：其係於八十八年六月十六
    日南下與林春桂會算欠款時，林春桂才告知系爭合會中之一會已經被她在八十八
    年二月份標走，當時雙方並未會算與本件合會相關之款項，會算後林春桂僅開立
    二張本票（金額二百零七萬五千七百元及五十四萬元）給伊，並無八十二萬元之
    本票，後其於九十年十二月三十日將二張本票與林春桂更換三張本票，金額即如
    上訴人所述等語。經查，被上訴人參加許輔昌於八十年間所召集之互助會，有三
    會由林春桂借標，另八十三年上訴人所召集之互助會林春桂亦向被上訴人借標一
    會，在參加系爭八十六年上訴人所召集之互助會前，被上訴人就一直向林春桂追
    討因借標所積欠的會款，另林春桂為會首所召集之互助會亦因未到期即停標，而
    積欠被上訴人會款二十四萬元，此部份林春桂每月償還被上訴人五千元，僅剩七
    萬元債務，故在上訴人召集系爭合會以前，林春桂即積欠被上訴人借標會款二百
    三十六萬元，此部份欠款林春桂並與被上訴人約定自八十七年七月份起，每月支
    付被上訴人以郵局固定利率計算之利息，且由被上訴人自每月應給付予上訴人之
    系爭會款中扣除，所以被上訴人每月以匯款方式給付上訴人之會款均非整數等情
    ，業據證人林春桂證述在卷，復為被上訴人所是認，並有被上訴人之郵局存簿在
    卷可稽，因此被上訴人於參加系爭合會以前林春桂即已積欠被上訴人上開款項多
    年，復一直為被上訴人所追討，被上訴人是否會於八十八年二月份再同意林春桂
    借標系爭合會，已非無疑；且被上訴人於八十八年二月至六月間均仍依照活會會
    員繳款之方式於扣除當月標息後匯會款予上訴人，此為上訴人訴代自承：其於八
    十八年二月以後仍按月告知被上訴人各該月之標息金額，被上訴人則將會款扣除
    該月二個標息及林春桂應支付之利息後匯款予上訴人等語在卷無訛，亦有被上訴
    人所提出上訴人不予爭執之匯款存摺資料附卷可考。參以合會之正常運作方式為
    ，各月得標會員於得標該月係無須繳付會款，而由會首代得標會員向其他會員收
    齊會款後連同自己之會款交付得標會員，如合會採內標制，會員在未得標前每月
    交付會首之會款均先扣除該月標息，於得標後每月所需支付之金額則均固定為起
    會所約定之會款，不扣該月標息，是於本件被上訴人果曾於八十八年二月份以四
    千元標得會款，以此次上訴人所收齊之合會金為二十一個活會每會一萬六千元加
    上十九個死會每會二萬元所計算得來之總額七十一萬六千元來看，顯然上訴人此
    月亦係以扣除由被上訴人得標一會之方式來收取該月合會金（即得標會員之會款
    不算入此次得標合會金中），惟事實上上訴人卻於八十八年二月份仍自被上訴人
    處取得二個活會共計三萬二千元之會款，並未併入得標合會金額之內，如被上訴
    人果真知悉該月份係由其得標，實無仍交付會款予上訴人之理，是上訴人雖對外
    宣稱八十八年二月份係由被上訴人得標，卻向全部會員均收取會款，實有悖於常
    情，顯屬可議；再依上訴人所述被上訴人之一會既已成為死會，則自八十八年三
    月份起被上訴人即應給付會款二萬元，縱係由林春桂代繳標息四千元，每月被上
    訴人應匯予上訴人之死會會款亦應係固定之一萬六千元，不應仍以活會之繳款方
    式於扣除各該月份之標息後繳付會款直至系爭合會停標為止，是被上訴人於系爭
    合會停標以前既均以活會之方式繳付二個會之會款，即與上訴人所稱被上訴人已
    有一會是死會之情形不相符合，上訴人就此變態事實應負舉證之責任，惟上訴人
    主張證人林春桂於八十八年六月十六日與被上訴人會算帳款時，曾交付一紙八十
    二萬元本票與被上訴人，用以清償林春桂向被上訴人借標系爭合會欠款云云，並
    提出本票存根為證，然此業經被上訴人予以否認曾向林春桂收取八十二萬元本票
    一紙，且上訴人所提出之本票存根上所載之「嬌」字及日期均係林春桂所書寫，
    並無被上訴人簽收之跡證，而該紙記載八十二萬元之本票存根號碼為00000000
    ，其順序在被上訴人所承認自林春桂取得之五十四萬元及二百零七萬五千七百元
    二紙本票存根號碼00000000及00000000之前，並非在該二紙本票之間，而本票於
    開立時並不以於存根上同時記載為必要，亦可事後補登，無法因被上訴人有自證
    人林春桂處收受五十四萬元及二百零七萬五千七百元本票二紙，即認其亦有向林
    春桂取得八十二萬元之本票，再酌以證人林春桂稱其係以尾會來計算應償還被上
    訴人之系爭會款，即以四十一乘以二萬元等於八十二萬元，然系爭合會縱至尾會
    得標，亦僅可取得八十萬元之會款而已（因需扣除尾會會員），復與林春桂所稱
    交付被上訴人之本票金額為八十二萬元有異，衡上各情，實無法以證人林春桂所
    自行填載之本票存根，逕做為被上訴人有同意證人林春桂於八十八年二月份借標
    系爭會款，並與林春桂會算此部份款項後收受八十二萬元本票等事實之認定，故
    上訴人所提出之證據其證明力殊嫌薄弱，其所為之上開主張洵不足採。
五、再查，上訴人另主張其於八十八年六月二十六日曾召開停標之協調會，依協議結
    果上訴人自八十八年七月起即按月收回死會會款並補貼部分款項後，每月分發給
    十七位活會各二萬五千元，直至八十九年十一月會期結束，均各給付每位活會四
    十二萬五千元，因被上訴人為一活會（已繳四十八萬元會款）及一死會（尚欠三
    十四萬元會款），故每月償還其五千元，至會期結束共償還被上訴人八萬五千元
    ，僅欠五萬五千元云云，並提出互助會協議會記錄為證，惟被上訴人並未參加該
    次協調會，亦未於協調紀錄上簽名，此為上訴人所是認，亦有協調會記錄在卷可
    憑，故上開協議結果並無法拘束被上訴人，亦無法以該協調紀錄認定被上訴人已
    承認其僅剩一個活會，另一會業已得標之事實，又被上訴人雖自八十八年七月起
    按月收受被上訴人所償還之五千元，惟因被上訴人不受上開協調會協議結果之拘
    束，則其為債權人收受債務人即上訴人之一部清償，尚不得即此而謂被上訴人就
    上訴人未予清償之部分已有拋棄債權之表示。綜上，上訴人主張被上訴人於八十
    八年二月份曾同意訴外人林春桂借標，由林春桂代理投標於得標後，將合會金出
    借予林春桂，因此被上訴人於系爭合會之權利為一死會一活會，相抵之後上訴人
    已為部分清償，迄今僅積欠被上訴人五萬五千元會款之事實，未盡舉證之責，自
    無可採。
六、綜上所陳，被上訴人主張其參加上訴人八十六年七月一日所召集之互助會二會，
    二會至八十八年七月份（共已開標二十四會）起上訴人無故停標時均屬活會，上
    訴人應給付其九十六萬元之會款，扣除上訴人已清償之八萬五千元，尚積欠上訴
    人八十七萬五千元未給付，為有理由。從而，被上訴人依合會關係請求上訴人給
    付八十七萬五千元及起訴狀繕本送達翌日即九十三年二月十九日起至清償日止，
    按年息百分之五計算之利息，自屬正當，應予准許。原審為上訴人敗訴之判決，
    並依職權為假執行之宣告，於法並無不合，上訴意旨指摘原判決不當，求予廢棄
    改判，為無理由，應予駁回其上訴。
七、結論：本件上訴人之上訴為無理由，依民事訴訟法第四百三十六條之一第三項、
    第四百四十九條第一項、第七十八條，判決如主文。
中　　　華　　　民　　　國　　九十四　　年　　  一　 　 月　　 十二　　 日
                                      民事第二庭
~B審判長法　官　何志通
~B　　　法　官　廖國佑
~B　　　法　官　黃倩玲
右為正本係照原本作成。
不得上訴。
中　　　華　　　民　　　國　　九十四　　年　　　一　 　 月　　 十九　　 日
~B　法院書記官　陳瑤芳
